【裁判字號】    99,上訴,510
【裁判日期】    990617
【裁判案由】    殺人未遂等
【裁判全文】
臺灣高等法院高雄分院刑事判決         99年度上訴字第510號
上  訴  人
即  被  告  丙○○
選任辯護人  焦文城律師
            施秉慧律師
            孫志鴻律師
上列上訴人因殺人未遂等案件，不服臺灣高雄地方法院98年度訴
字第814 號中華民國99年1 月29日第一審判決（起訴案號：臺灣
高雄地方法院檢察署98年度偵字第12687 號），提起上訴，本院
判決如下：
    主  文
上訴駁回。
    事  實
一、丙○○（綽號「凱仔」）明知未經許可，不得無故持有具殺
    傷力之各式槍枝、子彈，竟基於持有可發射子彈具殺傷力之
    制式手槍、子彈之犯意，於民國98年1 月21日22時許，在高
    雄市三民區○○○路164 巷1 號門外之花盆中，同時拿取陳
    漢宗（96年1 月18日死亡）生前告知藏放地點之可發射子彈
    具殺傷力之德國HK廠製USP Compact 型0.40吋（起訴書誤載
    0.49吋）制式半自動手槍1 支（含彈匣2 個，槍枝管制編號
    ：0000000000號）及具殺傷力之子彈31顆而持有之。嗣於98
    年1 月22日1 時許，丙○○駕駛車牌號碼2116-XN 號之賓士
    廠牌自用小客車（下稱賓士車），在高雄市新興區○○○路
    160 號前持上開槍彈擊發5 顆子彈，分別擊中車牌號碼YK-7
    703 號之富豪廠牌自用小客車（下稱富豪車）車體及甲○○
    、乙○○後（詳後二所述），駕駛上開賓士車逃離現場，將
    上開制式半自動手槍1 支（含彈匣2 個）及射擊5 發後所餘
    26顆子彈，藏放在臺南縣新化鎮山腳里54之37號，經警據報
    到達高雄市新興區○○○路160 號前處理，在現場拾得彈殼
    5 顆、彈頭1 顆，於富豪車內及甲○○體內各起出彈頭1 顆
    ，並循線追查，得知駕駛上開賓士車、綽號「凱仔」之丙○○涉有重嫌，於98年2 月24日依法對丙○○執行拘提，經丙○○同意警方對臺南縣新化鎮山腳里54之37號執行搜索，並
    帶同員警在該處行李箱內扣得上開制式半自動手槍1 支（含
    彈匣2 個）及具殺傷力之子彈26顆（嗣經送驗試射9 顆）。
二、丙○○於98年1 月22日凌晨1 時許，駕駛登記林郁璇名下之
    上開賓士車，在高雄市新興區○○○路160 號前停車並乘坐
    車內駕駛座，甲○○（綽號「小胖」）駕駛前開富豪車，搭
    載乙○○、邱仁暉（綽號「豆花」）、張天勤（綽號「水餃
    」），在上址接續自左側衝撞丙○○所駕駛賓士車左前車門
    處2 次後（乙○○所涉毀損罪嫌未據告訴），緊靠該車門停
    車，由邱仁暉、張天勤從富豪車後座下車（邱仁暉從右後車
    門下車後，未關上車門，使該右後車門呈開啟狀態），分持
    球棒揮砸丙○○所駕駛賓士車之擋風玻璃、左前及右前車窗
    玻璃等處（邱仁暉、張天勤此部分所涉毀損及傷害罪嫌未據
    告訴），持續不法侵害其財產法益，並危及其身體及生命安
    全，其為防衛自身權益遭受破壞，欲排除現在不法之侵害，
    明知甲○○駕車衝撞其駕駛座旁之左前車門2 次後，緊接著
    由邱仁暉、張天勤自富豪下後座下車持球棒砸擊其乘坐之賓
    士車，當時富豪車內（駕車座）尚有人未下車，且邱仁暉、
    張天勤持以攻擊之器具又係一般球棒，並非槍枝或刀械等兇
    器，可預見倘其持具有殺傷力之制式手槍及子彈朝現有人所
    在位置（即富豪車前方及週邊地區）擊發子彈，可能因子彈
    射入人體而傷及維繫生命之重要器官，致生他人死亡之結果
    ，其僅須啟動賓士車駛離現場、或開啟駕駛座上方天窗、或
    將手槍伸出窗外對空鳴槍等手段，應足以防衛邱仁暉、張天
    勤等人現在不法侵害及避免再次遭受甲○○駕車撞擊，竟捨
    此不為，而以超過防衛必要之程度及方法，基於致生他人死
    亡亦不違背其本意之殺人不確定犯意，同時持上開制式手槍
    由賓士車駕駛座朝左前車窗外（即朝富豪車前方擋風玻璃與
    引擎蓋接近雨刷間之位置及高度），以扇形水平左右移動之
    方式接續擊發5 顆子彈，其中2 顆子彈射入富豪車接近前擋
    風玻璃下緣之引擎蓋、1 顆子彈貫穿左側雨刷造成前擋風玻
    璃破裂、1 顆子彈貫穿前擋風玻璃射入駕駛座並擊中駕駛座
    上甲○○右頸部、1 顆子彈擊中甫從該車右前副駕駛座下車
    之乙○○右胸並由其右腋下貫穿，繼續貫穿該車呈開啟車門
    狀態（邱仁暉下車時未關門）之右後車窗玻璃（丙○○此部
    分所涉毀損罪嫌部份，未據告訴），使甲○○受有右臉及右
    頸部槍傷併右頸動脈破裂、右臉頰骨折、呼吸衰竭之傷害；
    乙○○受有右胸槍傷之傷害，經分別送財團法人長庚紀念醫
    院高雄分院及高雄榮民總醫院急救後，均倖免於死。丙○○
    開槍後，邱仁暉、張天勤聞槍聲而四散躲避，丙○○即駕駛
    上開賓士車逃離現場，駛至高雄市前金區○○○街大同院區
    ○○○路旁處棄車逃逸，經警據報到場，將甲○○、乙○○
    送醫救治，經調取槍擊現場附近路口監視器錄影資料，得悉
    前開賓士車棄置於上址，經採集槍擊現場、富豪車、賓士車
    之跡證及詢問甲○○後，得悉丙○○就上開槍擊涉有重嫌，
    並循線拘提丙○○到案，而查悉上情。
三、案經內政部警政署刑事警察局及高雄市政府警察局新興分局
    報告臺灣高雄地方法院檢察署檢察官偵查後起訴。
    理  由
壹、證據能力部分
一、按鑑定人由審判長、受命法官或檢察官就下列之人選任1人
    或數人充之：就鑑定事項有特別知識經驗者；經政府機關委
    任有鑑定職務者；鑑定之經過及其結果，應命鑑定人以言詞
    或書面報告；法院或檢察官得囑託醫院、學校或其他相當之
    機關、團體為鑑定，或審查他人之鑑定，並準用第203 條至
    第206 條之1 規定，刑事訴訟法第198 條、第206 條第1項
    、第208 條第1 項分別定有明文。本判決下列所引用之內政
    部刑事警察局（下稱刑事警察局）相關槍彈鑑定書，雖係被
    告以外之人於審判外之書面陳述，然刑事警察局係臺灣高等
    法院檢察署關於槍彈有無殺傷力之概括選任鑑定機關，此有
    臺灣高等法院檢察署92年9 月9 日檢文允字第0921001203號
    函附之「臺灣高等法院檢察署檢察長概括選任鑑定機關表列
    」足參，則上開槍彈鑑定書，為刑事訴訟法第159 條第1 項
    規定之例外情形，應有證據能力。
二、本件證人甲○○、乙○○、張天勤、邱仁暉於偵查中具結後
    向檢察官所為之證述，證人均未曾提及檢察官在偵查中有不
    法取供情事，亦查無該證據作成時有何違法情事，並無顯有
    不可信之情況，依刑事訴訟法第159 條之1 第2 項之規定，
    應適宜為本案之證據而有證據能力。
三、按被告以外之人於審判外之陳述，雖不符刑事訴訟法第159
    條之1 至之4 之規定，然經當事人於審判程序同意作為證據
    ，法院審酌該言詞陳述或書面陳述作成時之情況，認為適當
    者，亦得為證據，同法第159 條之5 第1 項定有明文。除上
    開所述外，本判決下列所引用之證據，屬被告以外之人在審
    判外陳述之傳聞證據部分，除依刑事訴訟法第159 條之1 至
    第159 條之4 規定得為證據者外，其餘業經被告、辯護人及
    檢察官於審理中同意作為證據（本院卷第42-44 頁），本院
    審酌該等傳聞證據作成時之狀況，並無違法或不當等不宜作
    為證據之情形，依前開說明，亦得作為證據。
貳、認定事實所憑之證據及理由
    訊據被告丙○○坦承於上開時、地持有具殺傷力之制式手槍
    及子彈，並持槍擊發5 顆子彈導致甲○○、乙○○受有前揭
    傷害之事實，惟否認有何殺人未遂犯行，辯稱：我因遭多人
    持棒攻擊，內心害怕，為防衛自己生命、身體，而持槍朝車
    窗外射擊5 顆子彈，未瞄準特定目標，並無殺人犯意，且未
    防衛過當云云。經查：
一、持有具殺傷力之制式槍彈部分：
    被告於上開時、地持有具殺傷力之制式槍彈之事實，業經其
    於原審及本院審理中均坦承不諱，復有刑事警察局搜索扣押
    筆錄、扣押物品目錄表及起獲槍彈現場相片（警二卷第50-5
    3 、55-58 頁）、被告98年1 月22日槍擊後駕駛賓士車棄置
    高雄市前金區○○○街大同院區○○○路旁過程之路口監視
    器錄影擷取相片（偵一卷第81、82頁）及陳漢宗除戶謄本（
    原審卷第179 頁）在卷可憑。又扣案之槍彈經送請刑事警察
    局鑑定結果，認扣案手槍（含彈匣2 個，槍枝管制編號：00
    00000000號），係德國HK廠製USP Compact 型0.40吋制式半
    自動手槍，槍管內具6 條右旋來復線，擊發功能正常，可供
    擊發同口徑制式子彈使用，認具殺傷力；另扣案子彈26顆，
    均係口徑9m m制式子彈，經採樣9 顆試射均可擊發，認均具
    殺傷力之事實，有該局98年3 月25日刑鑑字第0980030462號
    鑑驗書在卷可據（偵一卷第157-159 頁）。又被告於98年1
    月22日凌晨1 時許，在高雄市新興區○○○路160 號前，由
    賓士車駕駛座朝左前車窗外水平擊發5 顆子彈，由該5 顆子
    彈分別射穿富豪車堅硬引擎蓋、擋風玻璃、左側雨刷、右後
    車窗玻璃，其中一顆子彈於貫穿該車擋風玻璃後尚射入甲○○體內，一顆子彈貫穿乙○○身體後尚貫穿該車之右後車窗
    玻璃（詳下述）等情判斷，足認被告所擊發5 顆子彈之動能
    均可對人體造成傷害，應皆具殺傷力，被告此部分自白核與
    事實相符，其上開持有具殺傷力之制式槍、彈之犯行，應可
    認定。
二、殺人未遂部分部分：
(一)、被告於98年1 月22日凌晨1 時許，駕駛上開賓士車，在高雄
    市新興區○○○路160 號前停車並乘坐車內駕駛座時，甲○○駕駛富豪車，搭載乙○○（右前座）、邱仁暉、張天勤，
    在上址接續自左側衝撞被告所駕駛賓士車左前車門處2 次後
    ，緊靠該車門停車，由邱仁暉、張天勤從後座下車，分持球
    棒揮砸被告所駕駛賓士車玻璃，被告見狀即持上開制式手槍
    接續由賓士車駕駛座朝左前車窗外擊發5 顆子彈，其中2 顆
    子彈射入富豪車引擎蓋、1 顆子彈貫穿左側雨刷造成前擋風
    玻璃破裂、1 顆子彈貫穿前擋風玻璃射入駕駛座並擊中駕駛
    座上甲○○右頸部、1 顆子彈擊中甫從富豪車右前座下車之
    乙○○右胸並由其右腋下貫穿，繼續貫穿該車呈開啟車門狀
    態（邱仁暉下車時未關門）之右後車窗玻璃，致甲○○受有
    右臉及右頸部槍傷併右頸動脈破裂、右臉頰骨折、呼吸衰竭
    之傷害；乙○○受有右胸槍傷之傷害，經分別送財團法人長
    庚紀念醫院高雄分院及高雄榮民總醫院急救後，均倖免於死
    ，於被告開槍後，邱仁暉、張天勤聞槍聲而四散躲避，被告
    即駕駛上開賓士車逃離現場，駛至高雄市前金區○○○街大
    同院區○○○路旁處棄車逃逸等情，業據被告供承在卷，並
    經證人甲○○、乙○○、邱仁暉、張天勤等人分別於警詢、
    偵查及原審證述明確（警一卷第8-10、12-13 、15-22 頁，
    偵一卷第172-181 頁，原審卷第236-240 、281-289 頁），
    並有甲○○之長庚紀念醫院高雄分院病歷及診斷證明書（原
    審卷第85-147頁、警一卷第26頁）、乙○○之行政院國軍退
    除役官兵輔導委員會高雄榮民總醫院急診病歷及診斷證明書
    （原審卷第54-58 頁、警一卷第26頁背面）、高雄市政府警
    察局新興分局現場勘察報告所載現場狀況、平面圖、槍擊現
    場之採證相片（警一卷第33頁背面-39 頁）、高雄市政府警
    察局刑事鑑識中心對富豪車、賓士車之勘察採證相片（警一
    卷第40-80 頁）、高雄市政府警察局現場勘察報告所載現場
    勘察暨採證結果（警一卷第81-90 頁）在卷可憑。又於賓士
    車內外掛式後照鏡中間上方採得指紋及槍擊現場地面所查獲
    之菸蒂，經鑑驗結果，分別與被告右姆指及DNA-ATR 型別相
    符；另於槍擊現場所拾獲之5 個彈殼，經鑑驗結果認該5 個
    彈殼彈底特徵紋痕相同，為同一把手槍所擊發，且與扣案制
    式手槍所試射彈殼比對，其特徵紋痕吻合，足見槍擊現場之
    5 個彈殼均為扣案制式手槍所擊發；又於甲○○體內經醫師
    所取之彈頭，經鑑驗認係受撞擊變形之彈頭鉛心等節，有內
    政部警政署刑事警察局98年2 月10日刑紋字第0980015025號
    鑑驗書（警一卷第87、92-94 頁）、該局98年2 月12日刑鑑
    字第0980014981號鑑驗書（警一卷第97-98 頁背面）、該局
    98年4 月8 日刑鑑字第0980047164號函（偵一卷第163 頁）
    、該局98年3 月20日刑鑑字第0980030430號鑑驗書（偵一卷
    156 頁）、高雄市政府警察局98年3 月10日高市警鑑字第09
    80014250號鑑驗書（警一卷第95-96 頁背面）在卷可考。由
    富豪車之5 個彈孔中，其中4 個分別在車體之引擎蓋及擋風
    玻璃處，其餘一個在呈開啟狀態之右後車門玻璃上，參以證
    人邱仁暉於偵查中證述其於案發時從該車右後車門下車時，
    未關上右後車門等語（偵一卷第175 頁），證人乙○○於警
    詢證述：案發時其從車內副駕駛座下車後關上車門欲跑離現
    場時感覺胸口中槍等情（警一卷第13頁）及所受遭子彈貫穿
    之傷勢，佐以乙○○中槍位置及該車開啟狀態之右後車窗玻
    璃中彈位置呈直線，合於子彈飛行彈道，可見貫穿乙○○及
    呈開啟狀態之右後車門玻璃之子彈應同1 顆，堪認乙○○於
    剛下車在富豪車右前車門處遭子彈擊中，子彈貫穿其身體繼
    續向前飛行，再擊中並貫穿該車呈開啟狀態之右後車門玻璃
    。是被告於上開時、地持扣案之制式手槍由賓士車左前車窗
    對外朝富豪車所停位置及週邊地帶接續擊發5 顆子彈，使甲○○、乙○○中彈受傷之事實，應堪認定。
(二)、被告雖辯稱其並無殺人犯意云云。惟查：
  1.被告持以射擊之手槍為制式手槍，所擊發之子彈為制式子彈
    一節，為被告所明知（偵一卷第111 頁），而制式槍、彈為
    專業工廠所製造，結構精密，並經品質管制，品質劃一，威
    力強大，係專為殺敵、獵物、攻擊、防禦等目的所生產、製
    造之槍枝，本具極大之殺傷力，所擊發之子彈倘若擊中人體
    ，當可射入人體而傷及維擊生命之重要器官，致生死亡之結
    果，被告理應知悉甚詳。又證人邱仁暉於原審證稱：我於案
    發時、地持球棒砸打賓士車玻璃，聽見槍聲之際，站在賓士
    車左前大燈旁等語（原審卷第236 頁背面、237 頁），核與
    證人張天勤於原審證述：我於案發時、地看見邱仁暉持球棒
    打賓士車駕駛座（即車身左前處）附近之玻璃，聽見槍聲時
    ，邱仁暉在賓士車駕駛座前方等語相符（原審卷第282 頁背
    面）；而被告係因其駕駛之賓士車遭甲○○以富豪車衝撞2
    次後，再由邱仁暉、張天勤等人持球棒接續砸打，且富豪車
    停於緊靠賓士車之左前車門，自其乘坐之賓士車駕駛座難以
    開啟左前車門，而從車內持槍朝外射擊一節，業據被告迭於
    警詢、偵查及原審供述明確（警一卷第1 頁背面、偵一卷第
    112 頁、原審卷第11頁）；又邱仁暉、張天勤係在甲○○駕
    駛富豪車衝撞賓士車2 次後，緊接著從富豪車後座下車持球
    棒攻擊賓士車，在甲○○駕車衝撞賓士車時，賓士車內之被
    告必會注意該部富豪車之動向，在富豪車停車後，該車僅有
    後座之人下車，駕駛座及右前座並無人下車，應為被告所清
    楚看見，且被告亦自承：我於案發時看見有人從富豪車下車
    等語（原審卷第11頁），以當時富豪車車頭擋住賓士車駕駛
    座車門，使賓士車無法正當開啟左前方車門之客觀情狀，顯
    示被告所在位置距離富豪車甚近，被告於車內可清楚看到富
    豪車上之人員係自後座下車之情形，對於富豪車內駕駛座及
    右前方座位尚有人未一併下車一節，理應知悉甚詳，可見被
    告從賓士車左前車窗對外朝富豪車前擋風玻璃、雨刷及接近
    擋風玻璃下緣引擎蓋等人開槍射擊之際，即已知悉其舉槍射
    擊之方位係朝緊靠賓士車左前車門正前方之富豪車及週邊地
    帶射擊，於子彈有效射程內，極可能射擊到富豪車內、準備
    下車或站於車旁之對方人員。
  2.再參酌被告所擊發之5 顆子彈，係分別擊中富豪車及甲○○
    、乙○○，其彈著點由富豪車左側引擎蓋（擊中引擎蓋之2
    顆子彈，其彈著點均靠近駕駛座前擋風玻璃下緣處，亦即分
    布在駕駛座前方之方向盤正前方兩側位置；參酌警一卷第66
    頁彈道重建情形照片）散布至開啟之右後車窗，呈扇形狀之
    事實，有上開富豪車採證及彈道重建相片在卷可憑（警一卷
    第65頁背面-66 頁），且由被告擊發5 顆子彈之彈著點、射
    入角度及各彈著點彼此水平高度差距不大等情，可知被告係
    以近水平姿勢持槍，並以扇狀左右移動方式，朝富豪車前方
    約近雨刷與擋風玻璃間之高度左右掃射，顯示其有意朝富豪
    車前座方位密集射擊（此由其中4 發子彈係朝靠近富豪車駕
    駛座之方位射擊即可明瞭），並非隨意朝對方（指乘坐富豪
    車之人員）人員所在以外之位置射擊，核與證人邱仁暉於98
    年2 月4 日警詢證稱：我於案發時下車持球棒砸打賓士車，
    看見被告坐在賓士車內駕駛座持手槍掃射等語相符（邱仁暉
    上開警詢筆錄業經原審勘驗無誤，此有勘驗筆錄在卷可參；
    原審卷第175 頁）。佐以被告所擊發5 顆子彈之彈殼，均在
    案發時賓士車所停位置之駕駛座左前方與富豪車所停位左前
    方間之地面尋獲，此有上開現場圖在卷可參（警一卷第35頁
    ），可見被告開槍時，係將手槍伸出賓士車左前車窗外，否
    則手槍擊發時所退出之彈殼應會掉落於賓士車內；又被告於
    原審亦供稱：於案發時我坐在賓士車駕駛座上，有多人從富
    豪車下車，拿球棒砸打賓士車玻璃，我拿起制式槍彈上膛後
    ，持槍從已被打破之賓士車左前車窗玻璃外開槍射擊等語（
    原審卷第11頁），亦與賓士車左前車窗有約40×35公分之玻
    璃破洞相符，並有賓士車採證相片在卷可稽（警一卷第75、
    77頁背面），且由賓士車左前車窗之破洞約40×35公分之寬
    度，可知該破損之空間，非但可供被告持槍伸出窗外射擊，
    亦足以讓被告選擇不同之角度及方向射擊，換言之，被告持
    槍可擊發之方位，並未受限於該破洞之空間而無法自由移轉
    ，然由上述5 顆子彈均擊中富豪車等情，可見被告係有意朝
    富豪車及車身週邊等對方人員所在及進出位置射擊之事實，
    亦堪認定。
  3.再者，被告若無意令對方人員（即乘坐於駕駛座甲○○、甫
    下車之乙○○及下車持棒攻擊之邱仁暉、張天勤等人）中彈
    傷亡之發生，何以持殺傷力強大之制式槍、彈，於上膛後加
    以擊發，明知接近賓士車駕駛座之左側前方位置有人且富豪
    車內尚有人未下車，即刻意以槍口朝向有人所在之方向，並
    將手槍伸出車窗外以扇形方式左右掃射，並密集射擊5 顆子
    彈，況開槍殺人非以特意瞄準為必要，被告縱未經瞄準對方
    人員即開槍射擊，仍無礙其具有不確定殺人犯意之認定，且
    被告於偵查中供稱：案發時如果不開槍，換我被打死，我就
    從車上朝外開槍等語（偵一卷第112 頁），益見被告於開槍
    射擊5 顆子彈時，內心欲與對方爭死活，而容認他人中彈死
    亡結果之發生，對於所擊發之5 顆子彈致生他人死亡亦不違
    背其本意。被告既可預見持扣案具殺傷力之制式手槍朝現有
    人所在位置密集射擊數顆子彈，可能因子彈射入人體而傷及
    維繫生命之重要器官，致生他人死亡之結果，仍持槍朝車外
    有人所在之方向，以扇形水平掃射5 顆子彈，足見其主觀上
    對於開槍射擊將可能導致他人死亡之事實有所預見，仍舊持
    手槍朝甲○○及乙○○等人所乘坐之富豪車方向密集擊發5
    顆子彈，即使該行為果真發生他人死亡所預定之結果，亦在
    所不惜，聽任其自然發展，而有容認發生他人中彈死亡之意
    甚明，故被告於持槍射擊之際，具有殺人不確定故意之事實
    ，應可認定。
(三)、按刑法第23條所規定之正當防衛，係以對於現在不法之侵害
    ，而出於防衛自己或他人權利之行為即足當之，所稱不法之
    侵害，只須客觀上有違法之行為，即可以自力排除其侵害而
    行使防衛權，且不以侵害之大小與行為之輕重而有所變更；
    又侵害是否為現在，應以其侵害之是否尚在繼續中，可否即
    時排除為準，苟其侵害狀態尚在繼續中，而被害人仍有受侵
    害之危險，而可以即時排除者，仍不失為現在之侵害。本件
    被告於凌晨時分單獨駕車停於路旁，並未對乘坐於富豪車內
    之甲○○、乙○○、張天勤及邱仁暉等人為任何攻擊舉動之
    情況下，甲○○即率先駕駛富豪車衝撞被告所駕駛賓士車之
    左前車門處2 次，接著由邱仁暉、張天勤持棒下車砸打被告
    賓士車之擋風玻璃、左前及右前車窗玻璃等處，且攻擊行為
    持續進行中，並無收手之態勢，其等又刻意朝被告之人車進
    行攻擊等情，業據本院說明如前，並經證人邱仁暉於警詢證
    稱：「我們是砸到一半，擋風玻璃本來要砸到全碎，人是要
    將他（被告）自車上拉下，…」等情（原審卷第175 頁之邱
    仁暉警詢勘驗筆錄）及證人甲○○於警詢證稱：其第1 次以
    時速約40至50公里左右之車速撞擊賓士車左前車門，又倒車
    約5 公尺後再次踩油門撞擊賓士車，其是要開車撞擊丙○○
    使他受傷及警告等情在卷（警一卷第9 頁），核與被告於偵
    查中供稱：「案發時如果不開槍，換我被打死」等情大致相
    符，顯見甲○○、乙○○、邱仁暉及張天勤等人，以上開駕
    車連續撞擊及持棒攻擊被告人車等方式，對被告人身及財產
    安全進行攻擊之意至明且堅，又邱仁暉及張天勤持棒砸擊賓
    士車時，雖甲○○未再駕車衝撞賓士車，然觀諸案發當時甲○○、邱仁暉及張天勤等人攻擊之對象（即被告）同一，互
    有以他人之攻擊行為作為自己行為之一部分，且係甲○○先
    以駕車衝撞壓抑被告之氣勢後，緊接著再由邱仁暉及張天勤
    數人持棒下車毆擊，且不排除甲○○有視情況而再次駕車衝
    撞之可能，就其等之整體侵害行為以觀，上開駕車衝撞及持
    棒砸擊等行為，均係同一不法侵害行為之延續，可見被告當
    時正遭受甲○○、邱仁暉及張天勤等人之現在不法侵害且尚
    在持續進行中之事實，應可認定。從而，被告為排除現時不
    法侵害，於凌晨孤立無援之處境下，在車內持槍朝甲○○等
    人乘坐之車輛等處射擊5 顆子彈，以防衛自己之權利，已符
    合緊急防衛情狀而具有正當防衛權之存在，具有防衛意思為
    之緊急防衛行為。惟查，甲○○於駕車衝撞被告乘坐之賓士
    車後，復由邱仁暉、張天勤持棒攻擊賓士車之玻璃等處，僅
    造成賓士車左前方車門板金凹陷、玻璃裂痕及破損，斯時被
    告因乘坐於車內而未受傷等情，為被告所不爭，並經證人邱
    仁暉、張天勤於原審證述明確，復有賓士車遭衝撞、砸擊等
    採證相片在卷可參（警一卷第67-80 頁）；又甲○○於駕車
    衝撞2 次後，係由邱仁暉、張天勤持球棒持續進行攻擊（並
    非持槍枝或刀械等兇器），且證人邱仁暉於原審證稱：於案
    發時賓士車停於高雄市○○路旁，其後方有空間足以讓賓士
    車倒車後離開等語（原審卷第239 頁），佐以被告於槍擊後
    、在富豪車未再移動之情況下，尚可駕駛賓士車倒車駛離現
    場，此為被告所是認，核與證人邱仁暉所述相符，而被告所
    駕駛之賓士車車體上方設有天窗，有賓士車採證相片可憑（
    警一卷第67、76頁背面），且賓士車之左前車窗遭邱仁暉持
    球棒砸打後，有約40×35公分之玻璃破洞，該破洞範圍非小
    ，足供被告將手槍伸出窗外並朝天射擊示警，是依當時客觀
    情狀，被告遭受甲○○及邱仁暉、張天勤等人之現時不法侵
    害時，應可發動賓士車駛離現場，或開啟賓士車天窗後朝空
    鳴槍，亦可於將手槍伸出車窗後對空鳴槍示警等最低損害之
    防衛方式防衛其權利，此由被告於原審供稱：「我連續開槍
    後，該等拿球棒的人就閃開了，我就趕快啟動車輛倒車離開
    」等語（原審卷第11-12 頁），亦可明瞭；被告竟捨此不為
    ，萌殺人之不確定犯意，持制式手槍直接朝車窗外有人乘坐
    之富豪車等處，以扇形水平掃射5 顆子彈之方式防衛其權利
    ，其中2 顆子彈分別擊中甲○○、乙○○，致甲○○一度呈
    現呼吸衰竭，其防衛之方式及強度與不法侵害或攻擊行為並
    不相當，超越正當防衛所必要之程度，所使用之手段達足以
    致人於死之程度，其防衛行為顯然超過必要程度而過當。被
    告辯稱：其上開防衛行為並未過當云云，應非可採。
三、綜上所述，被告上開所辯，均屬卸責之詞，不足採信。本案
    事證明確，被告上開非法持有具有殺傷力之制式槍、彈及殺
    人未遂等犯行，均堪認定，應依法論科。
、論罪科刑
一、核被告上開所為：(一)事實一部分，係犯槍砲彈藥刀械管制條
    例第7 條第4 項之非法持有手槍罪及同法第12條第4 項之非
    法持有子彈罪；公訴意旨認被告係於不詳時、地受陳漢宗委
    託而寄藏上開制式手槍及子彈31顆，惟陳漢宗於96年1 月18
    日死亡，有陳漢宗除戶謄本在卷可憑（原審卷第179 頁），
    而被告係於98年1 月21日22時許始至陳漢宗生前放置地點拿
    取上開制式手槍及子彈等情，業經被告供明在卷，並經本院
    認定如前，可見被告拿取本案制式槍、彈時，陳漢宗已去世
    2 年餘，無從委託被告寄藏，此外復查無陳漢宗生前有委託
    被告寄藏槍、彈之具體事證，公訴意旨就此部分之認定尚有
    未洽，惟持有與寄藏制式手槍及子彈之起訴法條同一，且起
    訴書論罪法條欄亦記載被告係涉犯上開持有手槍及子彈罪（
    起訴書第3 頁），自無庸變更起訴法條，併此敘明。又被告
    係以一持有行為，同時觸犯上開非法持有手槍罪及持有子彈
    罪，為一行為觸犯數罪名之想像競合犯，應依刑法第55條規
    定從一重之非法持有手槍罪處斷。(二)事實二部分，係犯刑法
    第271 條第2 項、第1 項之殺人未遂罪。被告就事實欄二之
    殺人犯行，係開槍擊中甲○○、乙○○，二人經救治均未生
    死亡結果，應屬未遂，爰依刑法第25條第2 項規定減輕其刑
    ；又被告此部分殺人未遂行為，係對於現在不法之侵害，而
    出於防衛自己之行為，屬正當防衛，但其防衛行為過當，爰
    依刑法第23條但書規定減輕其刑，並遞減之。又被告係同時
    以一接續開槍射擊5 顆子彈之行為，而擊中甲○○、乙○○
    等二人，侵害2 個生命法益，構成2 個殺人未遂罪，係一行
    為觸犯數罪名之想像競合犯，應依刑法第55條規定從一重之
    殺人未遂罪處斷。被告上揭所犯持有手槍罪及殺人未遂等二
    罪，犯意各別，行為互殊，應分論併罰；公訴意旨認被告持
    有制式手槍、殺人未遂為想像競合犯，容有未合。末查，本
    案經警據報到達高雄市新興區○○○路160 號槍擊現場處理
    ，由現場拾獲5 顆彈殼及2 顆彈頭、富豪車上5 處彈著點、
    甲○○與乙○○所受槍傷及甲○○身體取出之1 顆彈頭及甲○○於98年2 月2 日警詢之證述，已查悉於98年1 月22日凌
    晨1 時20分駕駛賓士車綽號「凱仔」之被告涉有持有槍彈罪
    嫌，故被告於98年2 月24日警方搜索時主動帶同警員起出扣
    案制式槍彈，核與自首要件未合，一併指明。
二、原審認被告罪證明確，因而適用槍砲彈藥刀械管制條例第7
    條第4 項、第12條第4 項，刑法第11條前段、第271 條第2
    項、第1 項、第25條第2 項、第23條但書、第55條、第42條
    第3 項前段、第51條第5 款、第38條第1 項第1 款及刑法施
    行法第1 條之1 之規定，並審酌被告未經許可持有具殺傷力
    之制式手槍、子彈，並持槍朝人掃射5 發子彈，致甲○○、
    乙○○中彈受傷，犯後又教唆林郁璇向警謊報賓士車失竊，
    企圖逃避追查（教唆犯未指定犯人準誣告罪部分，業經原審
    判處有期徒刑3 月，嗣被告於本院審判期間撤回上訴而確定
    ；見本院卷第86頁），實非可取，復參酌其犯後坦承部分犯
    行，已與被害人甲○○、乙○○達成和解及持有槍彈之數量
    、期間、開槍時所受刺激等一切情狀，就所犯非法持有具殺
    傷之制式手槍及子彈部分量處有期徒刑5 年6 月、併科罰金
    新臺幣150,000 元，罰金如易服勞役以新臺幣1,000 元折算
    壹日；另殺人未遂部分量處有期徒刑5 年；並與上開撤回上
    訴之教唆犯未指定犯人準誣告罪所處有期徒刑3 月部分，合
    併定其應執行為有期徒刑10年，併科罰金新臺幣150,000 萬
    元及上開易服勞役之折算標準（另詳述公訴人求處應執行有
    期徒刑12年尚嫌過重及被告上開犯行並不符合刑法第59條所
    定情堪憫恕之要件而未予減刑等理由）；並敘明扣案之制式
    手槍1 枝（含彈匣2 個）及子彈17顆，經送鑑定結果均具殺
    傷力，屬違禁物，應依刑法第38條第1 項第1 款規定宣告沒
    收；至被告於98年1 月22日1 時許在高雄市新興區○○○路
    160 號前所擊發之5 顆子彈及其彈殼、鑑定試射之9 顆子彈
    （共14顆），因已擊發、試射而喪失其違禁物之性質，爰不
    予宣告沒收。其認事用法，核無不合，量刑亦屬允當。被告
    以原審就持有槍彈部分量刑過重及其並無殺人犯意提起上訴
    ，指摘原判決不當，為無理由，應予駁回。
據上論斷，應依刑事訴訟法第368條，判決如主文。
本案經檢察官孫小玲到庭執行職務。
中    華    民    國    99    年    6     月    17    日
                  刑事第三庭    審判長法  官   莊崑山
                                      法  官   莊松泉
                                      法  官   唐照明
以上正本證明與原本無異。
如不服本判決應於收受本判決後10日內向本院提出上訴書狀，其
未敘述上訴理由者，並得於提起上訴後10日內向本院補提理由書
狀（均須按他造當事人之人數附繕本）「切勿逕送上級法院」。
中    華    民    國    99    年    6     月    17    日
                                      書記官   黃琳群
附錄本案論罪科刑法條：
槍砲彈藥刀械管制條例第7條
未經許可，製造、販賣或運輸火砲、肩射武器、機關槍、衝鋒槍
、卡柄槍、自動步槍、普通步槍、馬槍、手槍或各類砲彈、炸彈
、爆裂物者，處死刑、無期徒刑或七年以上有期徒刑；處徒刑者
，併科新臺幣三千萬元以下罰金。
未經許可，轉讓、出租或出借前項所列槍砲、彈藥者，處無期徒
刑或五年以上有期徒刑，併科新臺幣一千萬元以下罰金。
意圖供自己或他人犯罪之用，而犯前二項之罪者，處死刑或無期
徒刑；處徒刑者，併科新臺幣五千萬元以下罰金。
未經許可，持有、寄藏或意圖販賣而陳列第一項所列槍砲、彈藥
者，處五年以上有期徒刑，併科新臺幣一千萬元以下罰金。
意圖供自己或他人犯罪之用，以強盜、搶奪、竊盜或其他非法方
法，持有依法執行公務之人所持有之第一項所列槍砲、彈藥者，
得加重其刑至二分之一。
第一項至第三項之未遂犯罰之。
槍砲彈藥刀械管制條例第12條
未經許可，製造、販賣或運輸子彈者，處一年以上七年以下有期
徒刑，併科新台幣五百萬元以下罰金。
未經許可，轉讓、出租或出借子彈者，處六月以上五年以下有期
徒刑，併科新台幣三百萬元以下罰金。
意圖供自己或他人犯罪之用，而犯前二項之罪者，處三年以上十
年以下有期徒刑，併科新台幣七百萬元以下罰金。
未經許可，持有、寄藏或意圖販賣而陳列子彈者，處五年以下有
期徒刑，併科新台幣三百萬元以下罰金。
第一項至第三項之未遂犯罰之。
刑法第271條
殺人者，處死刑、無期徒刑或十年以上有期徒刑。
前項之未遂犯罰之。
預備犯第一項之罪者，處二年以下有期徒刑。

司法院資訊處製作；財團法人民間司法改革基金會備份。
